臺灣士林地方法院民事判決　九十年度重訴字第五五一號
　　原　　　告　陳炎騫
　　　　　　　　李阿猜
　　被　　　告　甲○○○
右當事人間清償債務等事件，本院判決如左：
    主    文
原告之訴及其假執行之聲請均駁回。
訴訟費用由原告負擔。
    事    實
甲、原告方面：
一、聲明：
    被告應給付原告新台幣（下同）二千四百四十萬元，及自民國（下同）八十六年
    四月四日起至清償日止，按年息百分之五計算之利息。並願供擔保，請准為假執
    行之宣告。
二、陳述：
  １、民國八十二年九月間，被告獲知原告有資金，前來向原告宣稱訴外人呂學進為
      建設公司負責人，正於新竹地區建屋，而房地產景氣大好，絕對有厚利可圖，
      請原告出資參與投資。原告因對房地產不甚熟悉，且不認識呂學進，對其建屋
      計劃、經營方針、財力等完全一無所知，初不應允，並回絕被告。惟被告不放
      棄，改稱若原告對房地產不熟悉，可將款項借予呂學進融通，呂學進乃其鄰居
      舊識，信用絕無問題，若原告有疑慮，其願連帶保證款項之清償，並於票據背
      面背書。原告見被告態度誠懇，且願連帶保證款項之清償，便陸續以現金交付
      予被告或呂學進，每次金額數百萬元不等，呂學進並簽發遠期支票，由被告背
      書，交付原告屆時提示取款。惟呂學進所開立之支票經屆期提示均未獲兌現，
      原告向被告求償亦未獲付款，嗣原告向台灣新竹地方法院聲請裁定准予假扣押
      ，查封呂學進建設公司於新竹之不動產，並向　鈞院聲請執行查封被告於台北
      市之不動產，被告、呂學進見房地被查封，為圖解套，遂邀訴外人林正用出面
      ，委託代書戴莉玲要求和解。原告於八十四年十月四日與其等簽訂和解契約書
      ，約定就欠款五千二百六十萬元中之一千七百五十五萬元部分，以不動產八戶
      抵償，被告仍就其餘款項二千四百四十萬元之範圍內負連帶保證清償之責，並
      於本票背書，及提供所有座落台北市○○區○○路十三之一號房屋之不動產所
      有權狀作為清償債務之擔保，惟本票屆期仍未獲兌現，向被告請求亦未獲付款
      。
  ２、按保證者，謂當事人約定，一方於他方之債務人不履行債務時，由其代負履行
      責任之契約，民法第七百三十九條定有明文。被告既對訴外人呂學進之借款負
      有連帶保證清償之責，依保證契約之法律關係，自應由被告負履行之責。
  ３、被告於八十四年十月三日與原告簽立協議書，就呂學進積欠原告之二千四百四
      十萬元連帶負清償之責，並由呂學進簽本票，被告背書。本票既未獲兌現，依
      支票背書票款債務及和解契約債務之法律關係，被告應負清償二千四百四十萬
      元之責。
  ４、被告對原告負有借款債務之連帶保證清償之責，絕非單純之背書人責任：(1)、
      八十四年十月四日被告與原告簽立和解契約書前言明載：「茲為丙方積欠甲方
      新台幣五千二百六十萬元正，而交付由乙方簽發如附表(1)所示之本票七紙予甲
      方，更由丁方於面額共計二千四百四十萬元之支票後背書保證，今因丙方屆期
      無法清償，致造成甲、乙雙方間之票據債權及甲丙雙方間之借貸關係與甲丁雙
      方間之保證債務無法解決，今經四方協議和解達成左列各項協議」，可知原告
      係以背書加強對原告既存之債務保證，原告與被告有保證關係存在，且係針對
      訴外人呂學進之借款債務為保證。否則何以契約使用「保證債務」、「更」字
      ，並於背書之後加書「保證」二字。(2)、上開和解書第三頁第二行約定：「丁
      方（即被告）僅就取回之票據面額範圍內為背書保證」，更證被告負有保證債
      務清償之責，若被告僅負背書之責，理應無「保證」二字。(3)、上開和解書第
      九款約定：「丁方於設定完畢後，應將不動產所有權狀交付甲方，以為擔保」
      ，若被告非負保證之責，何來擔保可言。且正因被告負保證清償借款債務之責
      ，且其尚未負完全之清償責任，至今被告之所有權狀依約仍在原告持有中。
  ５、原告與被告原存在借款債務保證之法律關係，而被告在本票上背書雖多了票據
      背書之法律關係，然原有之借款保證之法律關係亦不因之而消滅，縱被告背書
      人之責任因罹於時效而消滅，原告仍可依原來之保證債務之法律關係請求。
  ６、被告所為之共同背書或背書保證，依票據法第六十一條第一項規定：「保證人
      與被保證人負同一責任」，係一種「法定」的「連帶保證」，被告對於原告負
      有借款債務之連帶保證清償之責，並非一般保證債務，被告以先訴抗辯權主張
      拒絕給付不足採。
  ７、被告係以發票人為被保證者，即原告執票人對被告保證人之權利，自本票到期
      日（八十六年四月三日）起算，至少有三年行使權利期間（至八十九年四月三
      日止），惟原告早在八十七年十二月三日即已行使權利向台灣桃園地方法院取
      得八十八年度票字第二八一九號本票准予強制執行之裁定，並以九十年執字第
      四九四六號就訴外人呂學進之財產強制執行而無效果，並聲請　鈞院於八十八
      年一月二十三日以士院仁執全智字第一六二號函囑台北市士林地政事務所就被
      告之不動產實施查封，已因開始強制執行行為，發生中斷時效之效力，不容被
      告以時效消滅為由拒絕給付。
三、證據：
    提出和解契約書、土地所有權狀、債權憑證影本、建物登記謄本、本院九十年裁
    全聲字第二０九裁定各乙件、建物登記謄本二件、支票與退票理由單影本各四紙
    及本票影本五紙為證。
乙、被告方面：
一、聲明：
    駁回原告之訴，如受不利之判決，願供擔保免為假執行。
二、陳述：
  １、當事人主張有利於己之事實，就其事實有舉證之責任，民事訴訟法第二百七十
      七條定有明文。原告起訴主張被告就訴外人呂學進之借款債務願連帶保證負清
      償之責云云，被告否認之，原告應就被告對呂學進之借款債務負連帶保證責任
      之事實負舉證責任。
  ２、按票據之背書，為票據行為，支票之背面人應照支票文義負票據法規定之責任
      ，與民法所指保證契約之保證人，於主債務人不履行債務時，由其代負履行責
      任不同，且依票據法第一百四十四條關於保證之規定，不準用於支票，故在支
      票上背書不涉及保證問題。而本票之執票人，對前手之追索權，自作成拒絕證
      書日起算，一年間不行使，因時效而消滅。支票之執票人，對前手之追索權，
      四個月間不行使，因時效而消滅，其免除作成拒絕證書者，本票自到期日起算
      ，支票自提示日起算，票據法第二十二條第二項定有明文。原告據以起訴之支
      票及本票，其上僅有被告之背書，原告主張被告應負民法上之保證責任，顯屬
      無據。被告雖簽名於系爭本票及支票，依票據法規定應負背書人之責任，惟原
      告之追索權已分別逾四個月、一年未行使，被告自得以時效已消滅為由拒絕給
      付。
  ３、保證債務本具有從屬性，主債務之請求權因時效之完成而消滅，其效力亦及於
      保證債務，此乃保證債務從屬性之當然結果。退步言之，縱認被告負有保證債
      務，依原告提出之八十四年十月四日簽定之和解契約書本文所載：「茲為丙方
      （即呂學進）積欠甲方（即原告）新台幣五千二百六十萬元正，而交付由乙方
      （即金財神建設股份有限公司）簽發如附表(1)所示之本票七紙予甲方，更由丁
      方（即被告）於面額共計二千四百四十萬元之支票後背書保證」；第二條後段
      所載：「以上共計抵償一千七百五十五萬元正，其餘之三千五百零五萬元正，
      由丙方簽發、第三人林正用背書之同額商業本票交付予甲方收執，丁方就該本
      票同意於二千四百四十萬元正之範圍內為共同背書」；第八條所載：「丁方依
      第二條之規定於方交付甲方之本票為背書行為後，甲方應將所持有由乙方背書
      之同面額支票返還丁方，如票據面額與本和解書所載數額不符時，丁方僅就取
      回之票據面額範圍內為背書保證」；第九條所載：「丁方所有座落台北市○○
      路十三之一號一樓因支票背書債務之故」等語，可知被告所負責乃就乙方所簽
      發之本票及丙方所簽發之支票為背書保證，亦即被告僅就乙方及丙方所負發票
      人之責任負保證責任。而依票據法第二十二條第一項規定，票據上之權利，對
      本票發票人，自到期日起算，三年間不行使，因時效而消滅。對支票發票人，
      自發票日起算，一年間不行使，因時效而消滅。原告對系爭本票及支票發票人
      之票據上權利既已因時效而消滅，基於保證債務之從屬性，被告為保證人，自
      得主張時效利益而為時效消滅之抗辯。
  ４、按保證人於債權人未就主債務人之財產強制執行而無效果前，對於債權人得拒
      絕清償，民法第七百四十五條定有明文。被告縱應負保證債務之責任，然原告
      並未先行向主債務人呂學進求償，且就主債務人之財產強制執行而無效果前，
      即逕向被告請求。被告自得依上開規定行使先訴抗辯權而拒絕給付。
  ５、原告陳炎鶱於八十四年間在金財神建設股份有限公司內逼被告在支票上簽名，
      高再興當時亦在場可證。又被告雖有在和解書上蓋章，但並不知道和解書之內
      容，原告陳炎鶱稱若不配合，就不返還所有權狀，原告因急於辦理抵押權登記
      ，就在和解書上蓋章。
三、證據：
    提出台灣士林地方法院檢察署檢察官不起訴處分書、台灣高等法院檢察署處分書
    影本各乙件為證，並聲請訊問證人高再興。
丙、本院依職權調閱台灣士林地方法院檢察署八十八年度偵字第七七０號卷。
    理　　由
一、本件原告起訴主張被告於八十二年九月間稱訴外人呂學進於新竹地區建屋，邀原
    告參與投資。原告初未應允，被告乃改口稱可借款予呂學進融通，其願連帶保證
    款項之清償，並於支票背書。原告乃陸續將現金交予被告或呂學進，呂學進則簽
    發支票，由被告背書後，交予原告。詎原告屆期提示支票未獲兌現，向被告求償
    亦未獲付款。嗣原告向法院聲請查封呂學進與被告之不動產，呂學進與被告遂邀
    訴外人林正明出面，委託代書戴莉玲要求和解，原告乃於八十四年十月四日與其
    等簽訂和解契約書，約定就欠款五千二百六十萬元中之一千七百五十五萬元，以
    八戶不動產抵償，惟被告仍應就其餘欠款二千四百四十萬元負連帶保證清償之責
    ，被告並於本票上背書，及提供所有座落台北市○○區○○路十三之一號房屋之
    所有權狀作為清償債務之擔保。惟原告屆期提示本票仍未獲兌現，向被告請求亦
    未獲付款。為此本於保證契約、票據及和解契約之法律關係，求為命被告給付二
    千四百四十萬元，及自八十六年四月四日起至清償日止，按年息百分之五計付利
    息之判決。被告則以其僅負背書人之責任，原告對被告之追索權已逾一年間不行
    使而罹於時效，被告自得拒絕付款。又原告主張被告對呂學進之借款債務應負連
    帶保證責任，被告否認之，原告應就該事實負舉證責任等語置辯。
二、本件爭點在於：（一）、兩造就第三人呂學進所負債務是否成立保證契約？（二
    ）、原告對被告之票據權利是否已罹於消滅時效？茲分述如下：
  （一）、兩造就第三人呂學進所負債務是否成立保證契約？
    １、原告主張兩造與訴外人呂學進（已更名為呂冠陞）、金財神建設股份有限公
        司（負責人為呂學進）於八十四年十月四日就四方之債權債務糾紛達成協議
        ，簽訂和解契約書，被告並於面額計二千四百四十萬元之五紙本票上背書之
        事實，業據其提出和解契約書及本票影本五紙為證，被告亦不否認曾在和解
        契約書上蓋章，自堪信為真實。
    ２、當事人主張有利於己之事實者，就其事實有舉證之責任，民事訴訟法第二百
        七十七條定有明文。本件原告主張兩造存有對訴外人呂學進所負債務之保證
        契約，既經被告否認，原告自應就保證契約存在之事實負舉證責任。
    ３、經查：(1)、按民法所稱保證契約之保證人，於主債務人不履行債務時，由其
        代負履行之責，與票據法所稱支票之背書人，應照支票文義擔保付款之情形
        不同，故簽名於支票而為背書者，應依票據法之規定負背書人之責任，執票
        人不得僅憑支票上之背書，而主張背書人應負民法上之保證責任，最高法院
        著有四十八年台上字第九二二號判例可資參照。準此，被告不得單憑票據上
        之背書，主張原告應付民法上之保證責任。(2)、解釋當事人所立書據之真意
        ，應以當時之事實及其他一切證據資料為其判斷之標準，不能拘泥於字面或
        截取書據中一二語，任意推解致失真意，最高法院著有十九年上字第二八號
        判例可資參照。(3)、上開和解契約書於前言記載「茲為丙方積欠甲方新台幣
        五千二百六十萬元正，而交付由乙方簽發如附表(1)所示之本票七紙予甲方，
        更由丁方於面額共計二千四百四十萬元之支票後背書保證，今因丙方屆期無
        法清償，致造成甲、乙雙方間之票據債權及甲丙雙方間之借貸關係與甲丁雙
        方間之保證債務無法解決，今經四方協議和解達成左列各項協議」，其後段
        僅言「保證債務」，未提及「背書債務」，可見「保證債務」四字係承自上
        文背書「保證」二字而來，二者應合併觀察，始不失其真意。(4)、上開和解
        契約書第八條記載：「丁方依第二條規定於丙方交付予甲方之本票為背書行
        為後，甲方應將所持有由丁方背書之同面額支票返還予丁方，如票據面額與
        本和解書所載數額不符時，丁方僅就取回之票據面額範圍範圍內為背書保證
        。」，其前段僅曰背書，並無隻字片語提及保證，惟最後卻使用背書「保證
        」字樣。能否逕將「背書保證」解釋成票據「背書」兼民法「保證」，並謂
        被告為背書行為時，除有為背據背書之意思外，同時另有保證票據原因債務
        之意思，實有疑問？矧背書人係以背書「擔保」票款之支付，其概念雖與「
        保證」類似，實則大不相同。惟一般人因不具法律專業知識，常將二者混淆
        使用，將「擔保」書為「保證」，實際則無「保證」之意思。再觀和解契約
        書第二條記載：「‧‧‧以上共計抵償一千七百五十五萬元正，其餘之三千
        五百零五萬元正，由丙方簽發、第三人林正用背書之同額商業本票交付予甲
        方收執，丁方就該本票同意於二千四百四十萬元之範圍內為共同背書。」，
        其亦僅記載「共同背書」並未記載為「共同背書保證」。甚而，原告陳炎鶱
        於八十八年一月六日提出之告訴狀犯罪事實第四點記載：「‧‧‧告訴人在
        半信半疑之情形下再與其簽訂和解契約書，約定就欠款五千二百六十萬元中
        之一千七百五十五萬元部分，以不動產八戶抵償，其餘由被告呂學進開立本
        票及被告林正用被告甲○○○於票據背書擔保。」（見見台灣士林地方法院
        檢察署八十八年偵字第七七０號卷第六頁背面）；第五點記載：「‧‧‧而
        被告呂學進所開立本票林正用、甲○○○於本票據背書擔保之部分計三千五
        百零五萬元‧‧‧」（見右揭卷第七頁）。於八十八年八月二十四日提出之
        再議聲請狀第六點記載：「‧‧‧被告等間係將款項如何分贓花用，告訴人
        無從舉證，惟若非有所利益，數千萬元之債務，被告甲○○○豈肯背書擔保
        ？被告林正用又豈肯債務承擔？‧‧‧」（見台灣士林地方法院檢察署八十
        九年偵續字第一號卷第二十一頁）。益徵，和解契約書第八條所載「背書保
        證」其真意為「背書擔保」。(5)、尤以，和解契約書第九條前段記載：「丁
        方所有座落台北市○○區○○路一三之一號一樓因支票背書債務之故，經台
        灣士林地方法院以八十四年度民執全速字第一三四四號查封在案。」，其既
        明言被告所負債務乃支票背書債務，如何能捨契約文字，再作不同之認定。
        至同條後段雖記載：「甲丁雙方同意如丁方須向合法之金融機構為第一順位
        抵押借款時，甲方同意於該金融機構核准貸款時，具狀撤回假扣押查封登記
        ，但丁方於設定完畢後，應將該不動產所有權狀交付甲方，以為擔保。」，
        惟自該條前後文義觀之，其擔保之標的，顯係指同條前段之「支票背書債務
        」，豈可曲解為係擔保第三人之借款債務。
    ４、綜上，上開和解契約書前言及第八條記載之「背書保證」、「保證債務」字
        樣，尚不足以證明兩造就第三人呂學進所負債務成立保證契約。被告抗辯其
        僅負本票背書人之責任，不負民法保證責任，堪予採信。
  （二）、原告對被告之票據權利，是否已罹於消滅時效？
      １、按本票之執票人，對前手之追索權，自作成拒絕證書日起算，一年間不行
          使，因時效而消滅。其免除作成拒絕證書者，本票自到期日起算，票據法
          第二十二條第二項定有明文。
      ２、經查，系爭五紙本票均免除作成拒絕證書，到期日均為八十六年四月三日
          。原告對被告之追索權，應於八十七年四月三日完成時效。惟原告遲至八
          十八年間始向本院聲請裁定假扣押，經本院以八十八年度裁全字第一二九
          號裁定准予假扣押，嗣於九十年八月十五日提起本訴（本院九十年度裁全
          聲字第二０九號裁定參照），自不生中斷時效之效力。原告對被告之票據
          權利，應已罹於一年之消滅時效，被告自得拒絕給付票款。
三、從而，原告本於保證契約、票據及和解契約之法律關係，請求被告給付二千四百
    四十萬元，及自八十六年四月四日起至清償日止，按年息百分之五計付之利息，
    ，洵屬無據，不能准許，應予駁回。至兩造其餘攻擊防禦方法，核與判決之基礎
    無影響，毋庸再予審酌，併此敘明。
四、原告之訴既遭駁回，其假執行之聲請已失所附麗，應併予駁回。
五、據上論結，原告之訴為無理由，依民事訴訟法第七十八條、第八十五條第一項判
    決如主文。
中　　　華　　　民　　　國　　九十一　　年　　　三　　　月　　　八　　　日
                                    臺灣士林地方法院民事第二庭
~B法　　　官　楊智勝
右為正本係照原本作成。
如對本判決上訴須於判決送達後廿日內向本院提出上訴狀。
中　　　華　　　民　　　國　　九十一　　年　　　三　　　月　　十三　　　日
~B法院書記官　陳香君
